臺灣桃園地方法院刑事判決　　　　　　　　　　　　　九十三年度訴緝字第六０號
　　公　訴　人　臺灣桃園地方法院檢察署檢察官
　　被　　　告　乙○○　男　三.
　　選任辯護人　顧定軒律師
右列被告因殺人未遂案件，經檢察官提起公訴（八十九年度偵緝字第四三一號），本
院判決如左：
    主  文
乙○○殺人未遂，處有期徒刑伍年，扣案柴刀壹把沒收。
    事  實
一、乙○○與丙○○係兄弟，二人於民國八十八年底在桃園縣蘆竹鄉○○村○○街十
    四巷五號租屋同住，八十八年十二月二十二日凌晨四時三十五分許，甲○○帶同
    丁○○及另三名不詳姓名之成年男子至上址欲替同行之許秀環向丙○○索討債務
    ，雙方因一言不合而發生爭執，丁○○與其中一名不詳姓名之成年男子遂分持預
    藏之木棒及鋁棒毆打丙○○，丙○○並因此受傷倒地，而乙○○原在二樓房間內
    睡覺，聞聲後隨即持非屬槍砲彈藥刀械管制條例列管之柴刀一把下樓察看，丁○○見乙○○持刀前來，發覺苗頭不對，旋停止對丙○○之攻擊，並拔腿欲往門外
    逃離，惟適與下樓之乙○○正面相遇，乙○○不由分說，竟於丁○○對丙○○之
    不法侵害已中止後，仍基於殺人之犯意，持刀朝丁○○之頭部揮砍，丁○○乃舉
    起右手欲以前開木棒抵禦，但仍遭砍中右手中指及臉部，次被砍中左手腕，負傷
    退逃之際，乙○○繼向丁○○之後腦、後頸部、背部等要害部位揮砍數刀，嗣因
    丁○○逃出屋外並搭上甲○○駕駛之汽車離開現場，始未續遭毒手，惟仍受有右
    手中指不完全截肢、左手腕切割傷併橈側腕曲肌及掌長肌肌腱斷裂及橈動脈斷裂
    （失去手部部份機能，呈永久殘廢狀態）、臉部撕裂傷（由上唇延伸至左臉頰，
    長十公分）、頸後及背部撕裂傷之傷害，幸經及時送醫急救，始倖免一死，乙○○殺人之舉並未得逞。嗣報警處理後，方查悉上情，並扣得乙○○所有用以砍殺
    丁○○之柴刀一把。
二、案經丁○○訴由桃園縣警察局大園分局報請臺灣桃園地方法院檢察署檢察官偵查
    起訴。
    理  由
一、訊據被告乙○○固坦承於前開時、地，持扣案柴刀砍傷告訴人丁○○不諱，惟矢
    口否認殺人犯行，辯稱：當時其看到其弟丙○○被打躺在地上，其只是基於正當
    防衛要救丙○○，並沒有要殺丁○○之意思，事後也未持刀追砍丁○○，且當時
    其剛睡醒，沒有辦法預料其下手這麼重云云。惟查：
  (一)右揭事實，業據告訴人丁○○於本院審理時指訴綦詳，且有柴刀一把扣案可稽，
    再者，告訴人因此受有右手中指不完全截肢、左手腕切割傷併橈側腕曲肌及掌長
    肌肌腱斷裂及橈動脈斷裂（失去手部部份機能，呈永久殘廢狀態）、臉部撕裂傷
    （由上唇延伸至左臉頰，長十公分）、頸後及背部撕裂傷之傷害，依其傷勢判斷
    ，應為銳利器物所傷等情，復有長庚紀念醫院診斷證明書、該院九十三年九月二
    十一日九三長庚院法字第０八一五號函各一紙、病歷影本一份、仁友醫院和睦分
    院診斷證明書一紙及傷勢照片三張在卷可憑。
  (二)按刑法上殺人罪與傷害人致死罪之區別，本視加害人有無殺意為斷，被害人所受
    之傷害程度，固不能據為認定有無殺意之唯一標準，但加害人之下手情形如何，
    於審究犯意方面，仍不失為重要參考資料（最高法院二十年非字第一○四號判例
    要旨參照）。經查，本件告訴人遭被告持刀揮砍而受有上開傷害乙節，已如前述
    ，參酌告訴人受傷之部位為右手中指、左手腕、臉部、頸後及背部等處，核與告
    訴人於本院審理時指稱：乙○○係持刀朝其正面由上往下砍，其拿木棒擋，但沒
    有擋到，就劃到其臉部及右手手指，第二刀砍到其手腕，背後的傷是其回身要往
    外跑的時候乙○○砍到其後腦，背部還有一刀等被害情節相符（見本院九十三年
    八月三十日審判筆錄第二十頁），足見被告確係持刀朝告訴人頭、頸等身體部位
    揮砍。再者，由告訴人右手中指近乎截肢及左手肌腱、動脈斷裂等傷勢觀之，被
    告揮刀力道之猛，灼然可知。而頭部、頸部均為人體要害部位，持長約三十公分
    之柴刀朝人之頭、頸部猛力揮砍，足以致人於死，應為一般人所可預知，被告雖
    辯稱其當時剛睡醒，不知下手太重足以致告訴人於死云云，惟查，被告係因見其
    弟丙○○遭毆打倒地，為救丙○○才持刀揮砍丁○○等情，業據被告供承不諱，
    是被告縱於初醒而意識未清之際下樓，但當其見至親胞弟遭人打倒在地時，理應
    受有極大之震驚而睡意全消，當不致尚處於認識力、判斷力及行為抉擇、控制力
    不足之狀態。且被告既能思及應對丙○○加以保護而持刀砍向告訴人，更足見被
    告於斯時確有正常之判斷能力無訛，是被告辯稱其無法預知其行為足以致人於死
    云云，不足採信，準此，被告於行為當時之意識顯屬清淅，則其主觀上要可認識
    持柴刀朝人之頭、頸等要害部位揮砍將生致人於死之結果，職是，既認識預見於
    此，竟仍執意悍然為之，持柴刀揮砍時，下手力道猶係如此猛烈，不寧唯是，告
    訴人頸後及背部所受傷害，係告訴人負傷欲逃離現場之際，被告復持刀自後朝告
    訴人之後腦、後頸部追砍所致，業據告訴人指訴甚詳，有如前述，則被告在重創
    告訴人之手指、手腕後，竟仍於告訴人轉身逃離而全無防備之際，持刀繼向告訴
    人之後腦、後頸等要害部位揮砍，凡上諸情，在在具徵被告行兇時之殺意係極為
    堅定，是被告確係基於殺害告訴人之故意甚明。
  (三)次按對於現在不法之侵害，而出於防衛自己或他人權利之行為，不罰，但防衛行
    為過當者，得減輕或免除其刑，刑法第二十三條定有明文。申言之，行為人必須
    處於自己或他人之法益遭到現在不法之侵害或攻擊時，始得實行正當防衛行為，
    而主張正當防衛以阻卻違法。經查，被告持刀下樓時，告訴人見狀就要逃跑，並
    未再繼續毆打丙○○，是因被告下樓時，告訴人剛好跑到樓梯口跟被告面對面，
    被告就持刀砍告訴人等情，業據證人李金忠於本院審理時到庭結證明確（見本院
    九十三年八月三十日審判筆錄第四六、四七頁），核與證人甲○○於本院審理時
    具結證稱：乙○○從二樓衝下來時手上有拿一把刀，我們下面的人看到他來就往
    外跑，丁○○可能太胖了，來不及跑掉等語（見同上筆錄第九頁）相符，足見被
    告於持刀揮砍告訴人之際，告訴人已停止對丙○○之攻擊行為，則被告於行兇時
    顯非處於自己或他人之法益遭到現在不法侵害之緊急防衛情狀下，自與正當防衛
    之要件不符，是被告辯稱其是正當防衛云云，不足採信。
  (四)至告訴人丁○○雖指稱被告於其搭上甲○○駕駛之汽車欲離開之際，尚自屋內追
    出而持刀朝汽車揮砍，並砍破汽車「後座之玻璃」云云。惟查，被告始終否認有
    自屋內追出並持刀朝告訴人搭乘之汽車揮砍之事實，且證人李金忠於本院審理時
    亦證稱：當時其沒有看到乙○○追出去打等語（見同上筆錄第四一頁），則告訴
    人前開指述是否可採，已非無疑。而證人甲○○於本院審理時雖亦證稱：乙○○
    、丙○○都有從屋內衝出來，其車子後方「左側的Ｃ柱」板金被東西打凹，「左
    前門車窗玻璃」被敲破云云（見同上筆錄第十四頁），但其該部分證詞不僅與告
    訴人前開指述內容不符，且與其於偵查中證稱：其車窗玻璃被打破，車後「行李
    箱蓋」凹陷云云（見偵緝字第四三一號卷第二三頁）亦不一致，是告訴人丁○○
    及證人甲○○前揭指訴均難遽予採信。
  (五)綜上查證，足認被告所辯，顯係事後卸責之詞，不足採信。本件事證已經明確，
    被告犯行堪以認定，應依法論科。
二、核被告所為，係犯刑法第二百七十一條第二項、第一項之殺人未遂罪。被告雖著
    手於殺人行為之實施，惟未生死亡之結果，應屬未遂犯，爰依刑法第二十六條前
    段之規定，按既遂犯之刑減輕之。爰審酌被告犯罪時係受其弟丙○○遭告訴人毆
    傷倒地之刺激，及告訴人所受傷害之程度非輕，暨其犯後否認犯行，態度欠佳，
    且未與告訴人達成和解等一切情狀，量處如主文所示之刑。扣案之柴刀一把依卷
    附桃園縣警察局八十九年七月六日桃警保字第六五０一０號函所示，固不符合管
    制刀械圖例及說明之要件而非違禁物，惟該把柴刀係被告所有而供犯罪所用之物
    ，業據被告供承在卷，應依刑法第三十八條第一項第二款宣告沒收。
據上論斷，應依刑事訴訟法第二百九十九條第一項前段，刑法第二百七十一條第一項
、第二項、第二十六條前段、第三十八條第一項第二款，判決如主文。
本案經檢察官崔秉君到庭執行職務。
中　　　華　　　民　　　國　　九十三　　年　　 十二 　　月　　　一　　　日
                                  臺灣桃園地方法院刑事第十一庭
                                      審判長法  官  蔡  榮  澤
                                            法  官  游  士  珺
                                            法  官  魏  于  傑
右正本證明與原本無異。
如不服本判決，應於判決送達後十日內向本院提出上訴狀( 應附繕本 )。
                                            書記官  何  慧  娟
中　　　華　　　民　　　國　　九十三　　年　　 十二 　　月　　　十　　　日
附本件論罪科刑依據之法條
中華民國刑法第二百七十一條
殺人者，處死刑、無期徒刑或十年以上有期徒刑。
前項之未遂犯罰之。
預備犯第一項之罪者，處二年以下有期徒刑。
